【裁判字號】    87,訴緝,155
【裁判日期】    890725
【裁判案由】    偽造文書等
【裁判全文】
臺灣桃園地方法院刑事判決                        八十七年度訴緝字第一五五號
    公  訴  人  臺灣桃園地方法院檢察署檢察官
    被      告  癸○○
右列被告因偽造文書等案件，經檢察官提起公訴（八十六年度偵字第七五九九號、七
二０三號），本院判決如左：
        主  文
癸○○連續行使偽造私文書，足以生損害於他人，處有期徒刑捌月。
        事  實
一、癸○○於民國八十四年六月間，在桃園縣桃園市○○街二十一號一樓之「米田咖
    啡」，招募民間互助會，自任會首，約定每會會款均為新台幣（下同）一萬元，
    邀集丑○○（以全國茶行之名入會）等人入會共四十一會，採內標制，每月五日
    在「米田咖啡」上址開標，另每四個月二十日加標一次。復於八十五年三月間，
    在同址招募每會會款二萬元之民間互助會，邀集丁○○等人入會共三十一會，採
    外標制，約定每月二十五日在「米田咖啡」上址開標。詎癸○○竟基於概括犯意
    ，意圖為自己不法之所有，利用多數互助會會員不參加定期標會開標之機會，先
    於八十五年八月五日冒用丑○○全國茶行名義，偽造全國茶行署押及標金四千三
    百元之依習慣表示投標用意證明之標單，參與上開一萬元之互助會競標行使而得
    標，足生損害於丑○○及當時未得標且尚屬活會之互助會員，致使各次未得標且
    尚屬活會之互助會員陷於錯誤而如數交付會款，計詐得會款十三萬一千一百元。
    癸○○承上概括犯意，復於八十五年十一月二十五日冒用丁○○名義，偽造丁○○署押及標金六千元之依習慣表示投標用意證明之標單，參與上開二萬元之互助
    會競標行使而得標，足生損害於丁○○及當時未得標且尚屬活會之互助會員子○○、丑○○等人，致使各次未得標且尚屬活會之互助會員陷於錯誤而如數交付會
    款，計詐得會款四十萬元。
二、案經被害人丑○○、子○○訴請台灣桃園地方法院檢察署檢察官偵查起訴。
        理  由
一、訊據被告癸○○矢口否認涉有偽造文書及詐欺犯行，辯稱：係擔任會首倒會，並
    無冒標會款情事云云。然查，被告確有於八十五年八月五日以丑○○（全國茶行
    ）名義標得上開一萬元之互助會之事實，業據告訴人丑○○指訴綦詳，核與證人
    己○○、寅○○證述情節相符，並有告訴人丑○○會單（偵字第七二０三號偵查
    卷第三頁）、證人寅○○（以蘇柏山名義入會）會單（同上卷第四頁）、證人己○○會單（同上卷第四十三頁）附卷可稽。被告先於本院訊問時供稱丑○○全國
    茶行之會尚屬活會，嗣又翻異改稱係案外人甲○○自寫丑○○全國茶行標單參與
    標會，會款亦由甲○○取走云云（本院八十九年六月十四日訊問筆錄），然此節
    為證人甲○○堅決否認，稽諸被告擔任會首，焉能率任會員甲○○擅以他人名義
    標會領取會款，被告所辯顯悖離常情。且本院八十七年度易緝字第二二六號甲○○被訴詐欺案刑事判決理由第四段亦載明被告坦承「會款皆收集到我店裡，由甲○○之母匯入甲○○戶頭，由我去領出。會員領會錢也是跟我領。在我經營之米
    田咖啡店，由我主持開標等事宜，因吳在台北很忙，無暇顧及互助會之事。」，
    「（倒會之事甲○○知情否？）事後我有通知她說我財務發生困難，無法付會款
    ，她表示台中那部分她會負責處理好。」等語，有上開刑事判決一卷在卷可按，
    足證被告辯稱係由甲○○冒標取走會款云云，係屬圖卸之詞不足憑信，被告此節
    犯行堪以認定。另被告確有以丁○○名義標得上開二萬元之互助會一會之事實，
    亦據告訴人子○○、被害人丁○○指訴歷歷，並有告訴人丑○○會單（偵字第七
    二０三號偵查卷第四頁）、告訴人子○○會單（偵字第七五九九號偵查卷第三頁
    ）及被害人丁○○會單（本院八十九年六月十四日訊問筆錄後附）各一紙附卷可
    按。被告於本院訊問時先供稱被害人丁○○二會均屬活會，嗣又翻異改稱八十五
    年十一月間被害人丁○○得標，因甲○○說要用錢，就將會款交給甲○○取走云
    云（本院八十九年三月一日訊問筆錄）。訊之證人甲○○堅決否認有收受被害人
    丁○○得標會金之情，被告擔任會首，焉能未得被害人丁○○之同意，擅將被害
    人丁○○得標會金轉交予甲○○花用，且其嗣後亦未告知被害人丁○○，所辯顯
    與常情有違。惟被告坦承確有填寫被害人丁○○標單參與標會，則其有冒標之事
    實已甚灼然，此節偽造文書及詐欺犯行亦堪認定。綜上，本案事證明確，被告犯
    行堪以認定，應予依法論科。
二、查本件被告所招募互助會之標單，僅於白紙上記載姓名及一定金額之標息，業據
    被告坦承屬實，上開標單既未記載「標單」之字樣，雖尚難專憑該記載之內容，
    明瞭其真正用意，然依被告所召集上開二互助會之約定，金額係標會取款所允付
    之利息，姓名則表明出價競標之互助會員，顯屬刑法第二百二十條第一項依特約
    足以為表示其用意證明之準私文書。又民間互助會係會首與會員成立合會之契約
    關係，不論何人得標，會首對於已得標領取會款之會員（即死會會員），均得請
    求給付會款，僅尚未得標之會員（即活會會員），因被告冒標而有陷於錯誤因此
    付款之可能，以此計算被告詐欺所得合計為五十四萬一千一百元。核被告所為係
    犯刑法第二百十六條、第二百二十條第一項、第二百十條之行使偽造準私文書罪
    、第三百三十九條第一項之詐欺取財罪。被告分別偽造全國茶行（丑○○部分）
    、丁○○署押於標單上，係偽造標單準私文書之部分行為，其偽造標單準私文書
    之低度行為復為行使之高度行為所吸收，不另論罪。被告先後二次冒標行為，詐
    取上開二互助會當時尚屬活會會員之會款，分別係以一詐欺行為觸犯數詐欺取財
    罪，為想像競合犯，均應從一重處斷。被告先後二次行使偽造準私文書及多次詐
    欺取財行為，時間緊接，所犯各均係構成要件相同之罪名，顯各係出於概括犯意
    而反覆為之，各應依連續犯之規定，論以一罪並加重其刑。被告行使偽造準私文
    書之目的即在於詐欺取財，是其所犯上開二罪，有方法結果之牽連關係，為牽連
    犯，應依刑法第五十五條之規定，從較重之行使偽造準私文書罪處斷。公訴人就
    被告冒標被害人丁○○標金部分雖漏未起訴，然此與已經起訴部分，有連續犯之
    裁判上一罪關係，本院自得併予審理。爰審酌被告犯罪動機、目的、手段、詐欺
    所得、犯後猶狡飾圖卸迄今仍未償還被害人損失等一切情狀，量處如主文所示之
    刑，以示懲儆。被告所偽造全國茶行（丑○○部分）、丁○○署押所在標單，因
    未扣案，被告復供稱已棄置滅失而不存在，自屬無從宣告沒收，附此敘明。
三、公訴意旨另以：被告另有於八十五年十二月二十五日、八十六年一月二十五日冒
    被害人丁○○之名，偽簽標單標取上開二萬元之互助會云云。然查，被告僅坦承
    有以被害人丁○○之名填寫標單標取八十五年十一月二十五日之會款，另訊之被
    害人丁○○陳稱係看告訴人丑○○之會單始知遭冒標，其會單未載明歷次得標會
    員姓名及金額等語，告訴人子○○之會單僅載明丁○○有一會為死會標金六千元
    ，均不能證明被告有於八十五年十二月二十五日、八十六年一月二十五日冒標被
    害人丁○○會款之事實。另告訴人丑○○之會單於編號六、七丁○○名後固分別
    載明十二月二十五日六千元，一月二十五日六千元，然告訴人丑○○陳明係被告
    按月告知標金，伊依序由上而下記載而已，此非丁○○得標之意，（本院八十九
    年三月一日訊問筆錄），自難憑為被告不利之佐證，此部分所述被告犯行不能證
    明，因公訴人認此與前開論罪部分有連續犯之裁判上一罪關係，爰不另為被告無
    罪之諭知。
四、移送併辦意旨略以（八十六年度偵字第一六一六八號、第一六一三八號）：被告
    與辛○○及辛○○之女甲○○基於共同犯意之聯絡，意圖為自己不法之所有，於
    八十二年十二月間，由辛○○出面邀告訴人丙○○、庚○○、戊○○、壬○○、
    丁○○等參加每會一萬元之互助會，採外標制，共四十七會，自八十二年十二月
    十五日起至八十六年十月十五日止，每月會款均由辛○○前來收取。迨至八十六
    年二月十五日，僅剩下告訴人丙○○、庚○○、戊○○、壬○○、丁○○等居住
    台中之互助會員未標，當月乃由告訴人戊○○得標，詎甲○○未給付告訴人戊○○會款。後經告訴人戊○○、丁○○、庚○○等人偕同前往桃園縣桃園市○○街
    二十一號「米田咖啡」查看，始知會首係由被告及甲○○所共同擔任，後由被告
    簽立切結同意書，並開立支票十八紙、本票十一紙，自八十七年一月起分期攤還
    與告訴人等，但上開支票早經拒絕往來。另被告與辛○○復於八十五年三月間，
    由辛○○邀集告訴人丙○○、庚○○、戊○○、壬○○、丁○○等參加被告為會
    首之每會二萬元互助會，採外標制，共三十一會，自八十五年三月二十五日起至
    八十七年九月二十五日止，由於前述一萬元之互助會已於八十六年二月間停標，
    被告遂於八十六年二月二十五日謂另找三人頂替告訴人等其中三會，同意與告訴
    人等處理，嗣簽發支票七紙金額合計六十六萬元，攤還與告訴人丁○○，詎竟遭
    退票拒絕往來，被告復藏匿無綜，告訴人等始知受騙，因認被告涉犯詐欺罪嫌云
    云。訊據被告堅決否認此節涉犯詐欺犯行，辯稱：係嗣後另遭人倒會，且與共同
    投資「米田咖啡」之合夥人蘇柏山有金錢糾紛而倒會，並無詐欺等語。經查，訊
    之告訴人丙○○、戊○○（並代理壬○○）、乙○○（並代理庚○○）、丁○○
    均稱八十二年十二月所起一萬元之互助會迄八十六年二月十五日前，另八十五年
    三月間所起二萬元之互助會迄八十六年二月前均正常運作等語，難認被告自始有
    以互助會為幌詐騙各該互助會員之會金。且告訴人丙○○、戊○○（並代理壬○○）、乙○○（並代理庚○○）、丁○○均陳稱不知被告有其他冒標情事，自不
    能徒以被告擔任會首嗣後互助會停標，遽認被告涉嫌詐欺論以刑責。至被告與告
    訴人等協議分期償還，嗣後又不履行，僅屬被告做人態度，此和解協議是否按約
    履行，僅屬民事債務不履行，自無涉詐欺罪責。移送併辦意旨認被告另涉詐欺部
    分，尚屬不能證明，本院無從併予審理，應退由檢察官另為適法處理，附此敘明
    。
據上論斷，應依刑事訴訟法第二百九十九條第一項前段，刑法第五十六條、第二百十
六條、第二百二十條第一項、第二百十條、第三百三十九條第一項、第五十五條，罰
金罰鍰提高標準條例第一條前段，判決如主文。
本案經檢察官呂理銘到庭執行職務。
中      華      民      國    八十九    年      七      月    二十五    日
                                臺灣桃園地方法院刑事第一庭
                                    法  官  熊  祥  雲
右正本證明與原本無異。
如不服本判決，應於判決送達後十日內向本院提出上訴狀( 應附繕本 )，上訴於
臺灣高等法院。
                    書記官  沈  秀  珍
中        華        民        國   八十九   年   七   月    二十八    日
附錄本判決論罪科刑依據之法條：
刑法第二百十六條
行使第二百十條至第二百十五條之文書者，依偽造、變造文書或登載不實事項或使登
載不實事項之規定處斷。
刑法第二百二十條
在紙上或物品上之文字、符號、圖畫、照像，依習慣或特約，足以為表示其用意之證
明者，關於本章及本章以外各罪，以文書論。
錄音、錄影或電磁紀錄，藉機器或電腦之處理所顯示之聲音、影像或符號，足以為表
示其用意之證明者，亦同。
稱電磁紀錄，指以電子、磁性或其他無法以人之知覺直接認識之方式所製成之紀錄，
而供電腦處理之用者。
刑法第二百十條
偽造、變造私文書，足以生損害於公眾或他人者，處五年以下有期徒刑。
刑法第三百三十九條：
意圖為自己或第三人不法之所有，以詐術使人將本人或第三人之物交付者，處五年以
下有期徒刑、拘役或科或併科一千元（已提高十倍為一萬元）以下罰金。
以前項方法得財產上不法之利益或使第三人得之者，亦同。
前二項之未遂犯罰之。


司法院資訊處製作；財團法人民間司法改革基金會備份。
